ACORDAO-COMPLETO-2475169

ACÓRDÃO 7917/2021 ATA 15/2021 - PRIMEIRA CÂMARA

VISTOS, relatados e discutidos estes autos de tomada de contas especial instaurada pelo então Ministério da Cultura (MinC) , atual Secretaria Especial da Cultura, em desfavor do Grêmio Recreativo Musical Guapiense e dos Srs. Carlos Roberto Mendes Pontes e Carlos Roberto Rocha dos Santos, em virtude da omissão no dever de prestar contas dos recursos captados mediante o projeto cultural Pronac 12-3073.
ACORDAM os Ministros do Tribunal de Contas da União, reunidos em sessão desta 1ª Câmara, ante as razões expostas pelo relator, e com fundamento nos arts. 1º, inciso I, 12, § 3º, 16, inciso III, alíneas "a" e "c", e §§2º e 3º, 19, 23, inciso III, 26, 28, inciso II, e 57 da Lei 8.443/1992 c/c os arts. 1º, inciso I, 209, incisos I e III, 210, 214, inciso III, alínea "a", 215 a 217 e 267 do Regimento Interno, em: 
9.1. declarar revel Carlos Roberto Mendes Pontes;
9.2. julgar irregulares as contas do Grêmio Recreativo Musical Guapiense, de Carlos Roberto Mendes Pontes e de Carlos Roberto Rocha dos Santos e condená-los, com a distinção a seguir indicada, ao recolhimento aos cofres do Fundo Nacional de Cultura das quantias especificadas, atualizadas monetariamente e acrescidas de juros de mora a partir das datas discriminadas até a data do pagamento:
9.2.1. Carlos Roberto Mendes Pontes em solidariedade com o Grêmio Recreativo Musical Guapiense:
	Data de ocorrência
	Valor histórico (R$) 
	Débito/Crédito

	30/10/2012
	7.835,00
	Débito

	5/11/2012
	8.725,25
	Débito

9.2.2. Carlos Roberto Rocha dos Santos em solidariedade com o Grêmio Recreativo Musical Guapiense:
	Data de ocorrência
	Valor histórico (R$) 
	Débito/Crédito

	15/1/2013
	28.543,05
	Débito

	15/1/2013
	47.268,30
	Débito

	15/1/2013
	33.524,40
	Débito

	30/1/2013
	16.500,00
	Débito

	11/10/2013
	15.000,00
	Débito

	11/11/2013
	15.000,00
	Débito

	10/12/2013
	15.000,00
	Débito

	21/7/2014
	23.637,50
	Débito

	29/9/2014
	20.000,00
	Débito

	30/10/2014
	20.000,00
	Débito

	29/12/2014
	20.000,00
	Débito

	24/3/2015
	6.019,76
	Crédito

	15/1/2013
	28.543,05
	Débito

9.3. aplicar ao Grêmio Recreativo Musical Guapiense, a Carlos Roberto Rocha dos Santos e a Carlos Roberto Mendes Pontes multas individuais de, respectivamente, R$ 40.000,00 (quarenta mil reais) , R$ 40.000,00 (quarenta mil reais) e R$ 5.000,00 (cinco mil reais) , a serem recolhidas aos cofres do Tesouro Nacional, com atualização monetária calculada da data deste acórdão até a data do pagamento, se este for efetuado após o vencimento do prazo abaixo estipulado;
9.4. fixar prazo de 15 (quinze) dias, a contar das notificações, para comprovação, perante o Tribunal, do recolhimento das dívidas acima imputadas;
9.5. autorizar a cobrança judicial das dívidas, caso não atendidas as notificações;
9.6. autorizar, caso venha a ser solicitado, o pagamento das dívidas em até 36 (trinta e seis) parcelas mensais consecutivas, a primeira a ser paga no prazo acima fixado e as demais, a cada 30 (trinta) dias a contar da parcela anterior, com incidência, sobre cada valor mensal atualizado monetariamente, de juros de mora, na forma da legislação em vigor, e alertar aos responsáveis que a falta de comprovação do recolhimento de qualquer parcela importará no vencimento antecipado do saldo devedor;
9.7. fixar o vencimento da primeira parcela em 15 (quinze) dias, a contar do recebimento das notificações, e o das demais a cada 30 (trinta) dias, com incidência dos respectivos encargos legais sobre o valor de cada prestação; 
9.8. alertar aos responsáveis que a inadimplência de qualquer parcela acarretará vencimento antecipado do saldo devedor;
9.9. dar ciência desta decisão aos responsáveis, à Secretaria Especial da Cultura e ao Procurador-Chefe da Procuradoria da República no Rio de Janeiro, para as providências cabíveis, com a informação de que o inteiro teor deste Acórdão e do Relatório e do Voto que o fundamentam está disponível para consulta no endereço eletrônico www.tcu.gov.br/acordaos.

Tomada de contas especial instaurada pelo então Ministério da Cultura (MinC), atual Secretaria Especial da Cultura, em desfavor do Grêmio Recreativo Musical Guapiense e dos Srs. Carlos Roberto Mendes Pontes e Carlos Roberto Rocha dos Santos, em virtude da omissão no dever de prestar contas dos recursos captados mediante o projeto cultural Pronac 12-3073.

Primeira Câmara

Secretaria Especial da Cultura.

3. Responsáveis: Carlos Roberto Mendes Pontes (XXX.937.337-XX); Carlos Roberto Rocha dos Santos (XXX.746.197-XX); Gremio Recreativo Musical Guapiense (27.771.617/0001-67).

13.1. Ministros presentes: Walton Alencar Rodrigues (Presidente), Benjamin Zymler e Jorge Oliveira (Relator).
13.2. Ministros-Substitutos presentes: Augusto Sherman Cavalcanti e Weder de Oliveira.

JORGE OLIVEIRA

Adoto como relatório, de início, a instrução realizada pela Secretaria de Controle Externo de Tomada de Contas Especial (peça 113) , que contou com a concordância dos dirigentes daquela unidade:
"INTRODUÇÃO
1.	Cuidam os autos de tomada de contas especial instaurada pelo então Ministério da Cultura (MinC) - cujas atribuições foram incorporadas ao Ministério da Cidadania mediante Decreto 9.674, de 2/1/2019, passando o antigo órgão a ser denominado Secretaria Especial da Cultura, em desfavor do Grêmio Recreativo Musical Guapiense (CNPJ 27.771.617/0001-67) e dos Srs. Carlos Alberto Mendes Pontes (CPF XXX.937.337-XX) e Carlos Roberto Rocha dos Santos (CPF XXX.746.197-XX) , em virtude da omissão no dever de prestar contas dos recursos captados mediante o projeto cultural Pronac 12-3073, no âmbito do Projeto 'Projeto Som da Serra 2012', com o objeto consistente em realizar constantes palestras sobre educação e cultura, visitas a escolas de música, estreitando o contato dos alunos com os músicos profissionais, promovendo a inclusão através da música e possibilitando a formação de futuros músicos profissionais e cidadãos (peça 1) . 
HISTÓRICO 
2.	O Grêmio Recreativo Musical Guapiense apresentou ao MinC, em 25/4/2012, o Projeto 'Projeto Som da Serra 2012', cujo objetivo era realizar constantes palestras (aulas/apresentações/oficinas) gratuitas sobre educação e cultura, visitas a escolas de música, estreitando o contato dos alunos com os músicos profissionais, promovendo a inclusão através da música e possibilitando a formação de futuros músicos profissionais e cidadãos, com meta de atendimento direto a cem pessoas do município  de Guapimirim/RJ e adjacências, e de um público indireto de três mil pessoas (peça 1) .
3.	O projeto foi aprovado sob o nº Pronac 12-3073 pela Portaria Sefic 373, de 27/6/2012, publicada na Seção 1 do Diário Oficial da União (DOU) de 28/6/2012, a qual também autorizou a captação do valor de apoio, totalizando R$ 439.089,00, no período de 28/6/2012 a 31/12/2012 (peça 7) . Esse período foi prorrogado para até 31/12/2014, conforme Portarias Sefic 526, de 1º/10/2013, publicada na Seção 1 do DOU de 2/10/2013, e 9, de 14/1/2014, publicada na Seção 1 do DOU de 15/1/2014 (peças 16 e 23) . 
4.	Assim sendo, consoante as mencionadas portarias c/c o arts. 3º, inciso XXIII, 56 e 109 da Instrução Normativa (IN) MinC 1/2013, recaindo o prazo para prestação de contas em 30/1/2015, conforme art. 75, § 1º, da IN Minc 1/2013, o qual prevê o prazo máximo de trinta dias após o término do prazo de execução do projeto cultural para apresentação do último relatório contendo a consolidação das informações, inclusive no que concerne à conclusão do projeto.
5.	 A proponente captou recursos autorizados, no montante de R$ 271.033,50, sendo R$ 7.835,00 em 30/10/2012, R$ 37.268,30 em 5/11/2012, R$ 47.268,30 em 30/11/2012, R$ 33.524,40 em 28/12/2012, R$ 16.500,00 em 30/1/2013, R$ 15.000,00 em 11/10/2013, R$ 15.000,00 em 11/11/2013, R$ 15.000,00 em 10/12/2013, R$ 23.637,50 em 21/7/2014, R$ 20.000,00 em 29/9/2014, R$ 20.000,00 em 30/10/2014, R$ 20.000,00 em 29/12/2004, conforme atestam os recibos e documentos bancários às peças 8-13; 14, p. 2; 15-22; 24; 26-29; e 36. 
6.	Em 7/11/2017, mediante Laudo Final sobre a Prestação de Contas - CGARE/DEIPC/SEFIC/MinC 448, a unidade técnica do órgão ministerial concluiu, devido à omissão no dever de prestar contas, pela irregularidade da gestão, a reprovação das contas referente ao Pronac 12-3073, inabilitação da proponente e instauração da tomada de contas especial (peça 33) .
7.	Os responsáveis foram notificados por meio de edital publicado na Seção 3 do DOU de 12/7/2018, pela reprovação do valor nominal de 265.013,74, conforme peças 48-50.
8.	No Relatório de TCE 436/2018, de 3/10/2018 (peça 57) , o tomador de contas concluiu que o prejuízo ao erário importaria no valor original de R$ 265.013,74, imputando-se a responsabilidade ao Grêmio Recreativo Musical Guapiense (CNPJ 27.771.617/0001-67) pelo total desse valor; ao Sr. Carlos Alberto Mendes Pontes (CPF XXX.937.337-XX) - pelo valor de R$ 27.528,49 (período de execução financeira de 20/12/2012 a 26/2/2013) ; e ao Sr. Carlos Roberto Rocha dos Santos (CPF XXX.746.197-XX) - pelo valor de R$ 237.755,25 (período de execução financeira de 28/2/2013 a 7/1/2015) . 
9.	O então Ministério da Transparência, Fiscalização e Controladoria-Geral da União, cuja nomenclatura foi alterada para Controladoria-Geral da União mediante Decreto 9.681, de 3/1/2019, emitiu, no dia 20/11/2018, o Relatório de Auditoria 1147/2018 (peça 58) , em discordância com o relatório do tomador de contas no que tange ao valor original do dano ao erário (R$ 271.033,50) e à imputação de responsabilidade aos responsáveis pela integralidade do valor. O certificado de auditoria e o parecer do dirigente do órgão de controle interno concluíram pela irregularidade das presentes contas (peças 59 e 60) .
10.	Em 28/12/2018, o ministro responsável pela área atestou haver tomado conhecimento das conclusões contidas no relatório e certificado de auditoria, bem como do parecer conclusivo do dirigente do órgão de controle interno manifestando-se pela irregularidade das contas e determinou o encaminhamento do processo ao Tribunal de Contas da União (peça 61) .
11.	Na instrução inicial (peça 64) , analisando-se os documentos acostados aos nos autos, concluiu-se pela necessidade de realização de citação e audiência nos seguintes moldes:
34.1.	realizar a citação dos Srs. Carlos Alberto Mendes Pontes (CPF XXX.937.337-XX) e Carlos Alberto Rocha dos Santos (CPF XXX.746.197-XX) , e da entidade Grêmio Recreativo Musical Guapiense (CNPJ 27.771.617/0001-67) , com fundamento nos arts. 10, § 1º, e 12, incisos I e II, da Lei 8.443/1992 c/c o art. 202, incisos I e II, do Regimento Interno do TCU, para que, no prazo de quinze dias, apresentem alegações de defesa quanto à irregularidade detalhada a seguir e/ou recolham, solidariamente, aos cofres do Fundo Nacional de Cultura as quantias abaixo indicadas atualizadas monetariamente a partir das respectivas datas até o efetivo recolhimento, abatendo-se na oportunidade a quantia eventualmente ressarcida, na forma da legislação em vigor:
	a)  irregularidade: não comprovação da boa e regular aplicação dos recursos federais repassados à entidade Grêmio Recreativo Musical Guapiense, em face da omissão no dever de prestar contas dos valores captados por força do Projeto Cultural Pronac 12-3073, no âmbito do Projeto 'Projeto Som da Serra 2012', no período de 28/6/2012 a 31/12/2014, cujo prazo de prestação de contas encerrou-se em 30/1/2015, conforme Laudo Final sobre a Prestação de Contas - CGARE/DEIPC/SEFIC/MinC 448, de 7/11/2017 (peça 33) ;
	a.1) dispositivos violados: art. 37, caput, c/c o art. 70, parágrafo único, da Constituição da República Federativa do Brasil; art. 93 do Decreto-Lei 200/1967; art. 66 do Decreto 93.872/1986; art. 29 da Lei 8.313/1991; arts. 3º, inciso XXIII, 56, 75, § 1º, e 109 da Instrução Normativa MinC 1/2013; e Portarias Sefic 373, de 27/6/2012, 526, de 1º/10/2013, e 9, de 14/1/2014;
	a.2) conduta: omitir-se no dever de prestar contas dos valores transferidos por meio do Projeto Cultural Pronac 12-3073, cujo prazo para apresentação das contas expirou em 30 de janeiro de 2015;
	a.3) nexo de causalidade: a conduta descrita impediu o estabelecimento do nexo causal entre os recursos recebidos no âmbito do Projeto Cultural Pronac 12-3073, no âmbito do Projeto 'Projeto Som da Serra 2012' - e as possíveis despesas efetuadas, resultando em presunção de dano ao erário;
	a.4.1) culpabilidade dos responsáveis pessoa física: não há excludentes de ilicitude, de culpabilidade e de punibilidade; é razoável supor que os responsáveis tinham consciência da ilicitude de sua conduta; era exigível conduta diversa da praticada, qual seja, desincumbir-se do seu dever por meio da apresentação da prestação de contas no prazo e forma devidos;
	a.4.2) culpabilidade do Grêmio Recreativo Musical Guapiense: não há excludentes de ilicitude, de culpabilidade e de punibilidade; é razoável supor que a entidade, por meio dos seus responsáveis, tinha consciência da ilicitude de sua conduta; era exigível conduta diversa da praticada, qual seja, desincumbir-se do seu dever por meio da apresentação da prestação de contas no prazo e forma devidos;   
	a.5.1) composição de débito1 - Grêmio Recreativo Musical Guapiense e Carlos Alberto Mendes Pontes: 
	Data de ocorrência
	Valor histórico (R$) 
	Débito/Crédito

	30/10/2012
	7.835,00
	Débito

	5/11/2012
	8.725,25
	Débito

Valor atualizado até 29/3/2019: R$ 24.022,93
	a.5.2) composição de débito2 - Grêmio Recreativo Musical Guapiense e Carlos Alberto Rocha dos Santos:
	Data de ocorrência
	Valor histórico (R$) 
	Débito/Crédito

	15/1/2013
	28.543,05
	Débito

	15/1/2013
	47.268,30
	Débito

	15/1/2013
	33.524,40
	Débito

	30/1/2013
	16.500,00
	Débito

	11/10/2013
	15.000,00
	Débito

	11/11/2013
	15.000,00
	Débito

	10/12/2013
	15.000,00
	Débito

	21/7/2014
	23.637,50
	Débito

	29/9/2014
	20.000,00
	Débito

	30/10/2014
	20.000,00
	Débito

	29/12/2014
	20.000,00
	Débito

	24/3/2015
	6.019,76
	Crédito

Valor atualizado até 29/3/2019: R$ 341.451,71
34.2.	 realizar a audiência do Sr. Carlos Alberto Rocha dos Santos (CPF XXX.746.197-XX) , com fundamento nos arts. 10, § 1º, e 12, incisos I e III, da Lei 8.443/1992 c/c o art. 202, incisos I e III, do Regimento Interno do TCU para que, no prazo de quinze dias, apresente razões de justificativa quanto à irregularidade detalhada a seguir: 
	a)  irregularidade: não cumprimento do prazo originalmente estipulado para prestação de contas dos valores captados mediante o Projeto Cultural Pronac 12-3073, no âmbito do Projeto 'Projeto Som da Serra 2012', no período de 28/6/2012 a 31/12/2014, cujo prazo de prestação de contas encerrou-se em 30/1/2015, conforme Laudo Final sobre a Prestação de Contas - CGARE/DEIPC/SEFIC/MinC 448, de 7/11/2017 (peça 33) ;
	a.1) dispositivos violados: art. 37, caput, c/c o art. 70, parágrafo único, da Constituição da República Federativa do Brasil; art. 93 do Decreto-Lei 200/1967; art. 66 do Decreto 93.872/1986; art. 29 da Lei 8.313/1991; arts. 3º, inciso XXIII, 56, 75, § 1º, e 109 da Instrução Normativa MinC 1/2013; e Portarias Sefic 373, de 27/6/2012, 526, de 1º/10/2013, e 9, de 14/1/2014;  
	a.2) conduta: descumprir o prazo originalmente estipulado para prestação de contas dos valores transferidos por meio do Projeto Cultural Pronac 12-3073, prazo cuja expiração se deu em 30 de janeiro de 2015;
	a.3) nexo de causalidade: a conduta descrita impediu o estabelecimento do nexo causal entre os recursos recebidos no âmbito do Projeto Cultural Pronac 12-3073, no âmbito do Projeto 'Projeto Som da Serra 2012' - e as possíveis despesas efetuadas, resultando em presunção de dano ao erário; 
 			a.4) culpabilidade: não há excludentes de ilicitude, de culpabilidade e de punibilidade; é razoável supor que o responsável tinha consciência da ilicitude de sua conduta; era exigível conduta diversa da praticada, qual seja, desincumbir-se do seu dever por meio da apresentação da prestação de contas no prazo e forma devidos.
12.	Em cumprimento ao pronunciamento da unidade (peça 66) , foram efetuadas as citações e audiência dos responsáveis, com o seguinte acompanhamento dos trâmites respectivos:
	Comunicação 
	Data de expedição
	Peça
	Destinatário
	Data da ciência ou motivo da devolução
	Peça da ciência
	Peça da Resposta

	Ofício 2819/2019-SecexTCE
	30/05/2019
	72
	Grêmio Recreativo Musical Guapiense
	Não procurado
	Não houve
	Não houve

	Ofício 2821/2019-SecexTCE
	30/05/2019
	74
	Carlos Roberto Rocha dos Santos
	04/06/2019
	75
	76

	Ofício 4128/2019-Secomp-2
	28/10/2019
	81
	Grêmio Recreativo Musical Guapiense
	Não procurado
	Não houve
	Não houve

	Ofício 0122/2020-Secomp-4
	28/01/2020
	83
	Grêmio Recreativo Musical Guapiense
	30/01/2020
	84
	86

13.	Como visto na nova instrução técnica à peça 88, em resposta à citação, o Sr, Carlos Alberto Rocha dos Santos, informou que a prestação de contas teria sido entregue ao órgão competente em maio de 2015, encaminhando a esta Corte a prestação de contas encontrada em arquivo digital (peça 76) .
No entanto, ciente da necessidade de encaminhar a este Tribunal também a documentação contábil pertinente, solicitou a prorrogação do prazo por 60 (sessenta) dias para atendimento da notificação, alegando mudança das instalações da empresa e necessidade de busca do material, solicitação essa que foi autorizada em 11/7/2019 (peça 80) . Nada mais alegou ou informou.
Com relação ao Grêmio Recreativo Musical Guapiense, a sua notificação somente foi efetivada com sucesso em 30/1/2020 (peça 84) , tendo seu presidente, o Sr. Carlos Roberto Rocha dos Santos, encaminhado os mesmos esclarecimentos apresentados em resposta a sua citação pessoal e solicitando novo prazo para a apresentação da documentação contábil referente à prestação de contas, desta feita de 90 (noventa) dias, além de pedir instruções sobre como encaminhar tais documentos posto que a última correspondência por ele enviada não teria sido respondida (peças 85-86) .
Quanto a este novo pedido de extensão de prazo, deve-se esclarecer que não foi autorizada posto que o Sr. Carlos Roberto Rocha dos Santos já havia sido beneficiado com os 60 dias inicialmente solicitados, além de todos os meses decorridos desde então, período no qual não acostou aos autos qualquer novo elemento de defesa.
De qualquer modo, as razões de justificativa apresentadas pelo responsável, de forma muito singela, não trouxeram elementos mínimos para elidir a irregularidade pela omissão inicial, uma vez que não comprovou a alegada entrega da prestação de contas ao então Ministério da Cultura.
Com relação à documentação referente à prestação de contas, que teria sido apresentada de forma virtual (peças 76 e 85) , foi encaminhada à Secretaria Especial de Cultura para apreciação da sua regularidade ou não, nos termos a seguir:
a)	 diligenciar à Secretaria Especial de Cultura para que, no prazo de 60 (sessenta) dias a contar da ciência, informe sobre a regularidade ou não da documentação comprobatória da prestação de contas objeto do projeto cultural Pronac 12-3073, no âmbito do Projeto 'Projeto Som da Serra 2012' encaminhada ao Tribunal, e também esclareça acerca do efetivo recebimento dessa documentação em maio de 2015, conforme alegado pelo responsável;
b)	 encaminhar cópia integral do processo à Secretaria Especial de Cultura, a fim de subsidiar sua análise; e
c) 	dar ciência desta instrução ao Sr. Carlos Roberto Rocha dos Santos e ao Grêmio Recreativo Musical Guapiense.
Em resposta ao Ofício 17.123/2020-TCU/Seproc, de 22/4/2020, a Assessoria Especial de Controle Interno do Ministério do Turismo encaminhou a documentação acostada à peça 102, a seguir analisada. 
Por fim, com relação ao Sr. Carlos Alberto Mendes Pontes, presidente do Grêmio Recreativo Musical Guapiense no período de 7/9/2004 a 14/01/2013, a sua citação foi novamente efetivada por meio do Ofício 50.575/2020-TCU-Seproc (peça 106) , com Aviso de Recebimento assinado pelo próprio em 28/09/2020 (peça 108) .   No entanto, tal responsável optou pelo silêncio, permanecendo revel nos termos previstos no art. 12, § 3º, da Lei nº 8. 443, de 1992.  
ANÁLISE DOS PRESSUPOSTOS DE PROCEDIBILIDADE DA IN/TCU 71/2012
Avaliação de Viabilidade do Exercício do Contraditório e Ampla Defesa
	Verifica-se que não houve o transcurso de mais de dez anos desde o fato gerador sem que tenha havido a notificação dos responsáveis pela autoridade administrativa federal competente (art. 6º, inciso II, c/c art. 19 da IN/TCU 71/2012, modificada pela IN/TCU 76/2016) , uma vez que o fato gerador da irregularidade sancionada ocorreu em 31/01/2015, e os responsáveis foram notificados por meio de edital publicado na Seção 3 do DOU de 12/07/2018 (peças 48/50) .
Valor de Constituição da TCE 	
	Verifica-se, ainda, que o valor atualizado do débito apurado (sem juros) em 1/1/2017 é de R$ 341.396,52, portanto superior ao limite mínimo de R$ 100.000,00, na forma estabelecida conforme os arts. 6º, inciso I, e 19 da IN/TCU 71/2012, modificada pela IN/TCU 76/2016. 
OUTROS PROCESSOS/DÉBITOS NOS SISTEMAS DO TCU COM OS MESMOS RESPONSÁVEIS
	Informa-se que não foi encontrado débito imputável aos responsáveis em outros processos no Tribunal.
	A tomada de contas especial está, assim, devidamente constituída e em condição de ser instruída.
EXAME TÉCNICO
Da validade das notificações:
	Preliminarmente, cumpre tecer novamente breves considerações sobre a forma como são realizadas as comunicações processuais no TCU. A esse respeito, destacam-se o art. 179, do Regimento Interno do TCU (Resolução 155, de 4/12/2002) e o art. 4º, inciso III, § 1º, da Resolução TCU 170, de 30 de junho de 2004, in verbis:
Art. 179. A citação, a audiência ou a notificação, bem como a comunicação de diligência, farse-ão:
I - mediante ciência da parte, efetivada por servidor designado, por meio eletrônico, fac-símile, telegrama ou qualquer outra forma, desde que fique confirmada inequivocamente a entrega da comunicação ao destinatário;
II - mediante carta registrada, com aviso de recebimento que comprove a entrega no endereço do destinatário;
III - por edital publicado no Diário Oficial da União, quando o seu destinatário não for localizado
 (...) 
Art. 3º As comunicações serão dirigidas ao responsável, ou ao interessado, ou ao dirigente de órgão ou entidade, ou ao representante legal ou ao procurador constituído nos autos, com poderes expressos no mandato para esse fim, por meio de:
I - correio eletrônico, fac-símile ou telegrama;
II - servidor designado;
III - carta registrada, com aviso de recebimento;
IV - edital publicado no Diário Oficial da União, quando o seu destinatário não for localizado, nas hipóteses em que seja necessário o exercício de defesa.
Art. 4º. Consideram-se entregues as comunicações:
I - efetivadas conforme disposto nos incisos I e II do artigo anterior, mediante confirmação da ciência do destinatário;
II - realizadas na forma prevista no inciso III do artigo anterior, com o retorno do aviso de recebimento, entregue comprovadamente no endereço do destinatário;
III - na data de publicação do edital no Diário Oficial da União, quando realizadas na forma prevista no inciso IV do artigo anterior.
§ 1º O endereço do destinatário deverá ser previamente confirmado mediante consulta aos sistemas disponíveis ao Tribunal ou a outros meios de informação, a qual deverá ser juntada ao respectivo processo.
	(...) 
	Bem se vê, portanto, que a validade da citação via postal não depende de que o aviso de recebimento seja assinado pelo próprio destinatário da comunicação, o que dispensa, no caso em tela, a entrega do AR em 'mãos próprias'. A exigência da norma é no sentido de o Tribunal verificar se a correspondência foi entregue no endereço correto, residindo aqui a necessidade de certeza inequívoca. 
	Não é outra a orientação da jurisprudência do TCU, conforme se verifica dos julgados a seguir transcritos:
São válidas as comunicações processuais entregues, mediante carta registrada, no endereço correto do responsável, não havendo necessidade de que o recebimento seja feito por ele próprio (Acórdão 3648/2013-TCU-Segunda Câmara, Relator Ministro JOSÉ JORGE) ;
É prescindível a entrega pessoal das comunicações pelo TCU, razão pela qual não há necessidade de que o aviso de recebimento seja assinado pelo próprio destinatário. Entregandose a correspondência no endereço correto do destinatário, presume-se o recebimento da citação. (Acórdão 1019/2008-TCU-Plenário, Relator Ministro BENJAMIN ZYMLER) ;
As comunicações do TCU, inclusive as citações, deverão ser realizadas mediante Aviso de Recebimento - AR, via Empresa Brasileira de Correios e Telégrafos, bastando para sua validade que se demonstre que a correspondência foi entregue no endereço correto. (Acórdão 1526/2007-TCU-Plenário, Relator Ministro AROLDO CEDRAZ) .
A validade do critério de comunicação processual do TCU foi referendada pelo Supremo Tribunal Federal, nos termos do julgamento do MS-AgR 25.816/DF, por meio do qual se afirmou a desnecessidade da ciência pessoal do interessado, entendendo-se suficiente a comprovação da entrega do 'AR' no endereço do destinatário:
Ementa: agravo regimental. Mandado de segurança. Desnecessidade de intimação pessoal das decisões do tribunal de contas da união. art. 179 do regimento interno do TCU. Intimação do ato impugnado por carta registrada, iniciado o prazo do art. 18 da lei nº 1.533/51 da data constante do aviso de recebimento. Decadência reconhecida. Agravo improvido.
O envio de carta registrada com aviso de recebimento está expressamente enumerado entre os meios de comunicação de que dispõe o Tribunal de Contas da União para proceder às suas intimações.
O inciso II do art. 179 do Regimento Interno do TCU é claro ao exigir apenas a comprovação da entrega no endereço do destinatário, bastando o aviso de recebimento simples. 
Da revelia do responsável Carlos Roberto Mendes Pontes (CPF XXX.937.337-XX) 
No caso vertente, a citação do Sr. Carlos Roberto Mendes Pontes foi efetivada por meio do Ofício 50.575/2020-TCU-Seproc (peça 106) , com Aviso de Recebimento assinado pelo próprio em 28/09/2020 (peça 108) . No entanto, tal responsável optou pelo silêncio, permanecendo revel nos termos previstos no art. 12, § 3º, da Lei nº 8. 443, de 1992.  
Nos processos do TCU, a revelia não leva à presunção de que seriam verdadeiras todas as imputações levantadas contra os responsáveis, diferentemente do que ocorre no processo civil, em que a revelia do réu opera a presunção da verdade dos fatos narrados pelo autor (Acórdão 1009/2018-TCU-Plenário, Relator: BRUNO DANTAS; 2369/2013 - TCU - Plenário, Relator: BENJAMIN ZYMLER e 2449/2013 - TCU - Plenário, Relator: BENJAMIN ZYMLER) . Dessa forma, a avaliação da responsabilidade do agente não pode prescindir da prova existente no processo ou para ele carreada. 
Ao não apresentar sua defesa, o responsável deixa de produzir prova da regular aplicação dos recursos sob sua responsabilidade, em afronta às normas que impõem aos gestores públicos a obrigação legal de, sempre que demandados pelos órgãos de controle, apresentar os documentos que demonstrem a correta utilização das verbas públicas, a exemplo do contido no art. 93 do Decreto-Lei 200/1967: 'Quem quer que utilize dinheiros públicos terá de justificar seu bom e regular emprego na conformidade das leis, regulamentos e normas emanadas das autoridades administrativas competentes.' 
De qualquer forma, as alegações de defesa apresentadas pelos demais responsáveis poderão ser utilizadas em favor desse responsável, se for o caso, ante a responsabilidade solidária apresentada.
Análise das alegações de defesa apresentadas pelo Sr. Carlos Roberto Rocha dos Santos e pelo Grêmio Recreativo Musical Guapiense (peças 76 e 85) .
Em resposta às citações realizadas, o Sr. Carlos Roberto Rocha dos Santos e o Grêmio Recreativo Musical Guapiense apresentaram alegações no sentido de que já haviam apresentado a prestação de contas junto ao órgão competente em maio de 2015, acostando a estes autos a prestação de contas que teria sido encontrada em arquivo digital (peças 76 e 85) e solicitando prorrogação de prazo para apresentação da documentação complementar necessária para comprovar a correta execução e utilização dos recursos depositados para o projeto.
Após tais solicitações, e concedido o prazo inicialmente solicitado (peça 80) , não foram acostados aos autos quaisquer elementos.
Encaminhada a documentação apresentada a título de prestação de contas à Secretaria Especial de Cultura, para análise da sua regularidade, foram apresentados os documentos acostados à peça 102, abrangendo a Nota Técnica nº 34/2020, emitida pela Coordenação de Avaliação de Objeto, do Ministério da Cidadania, de 3/7/2020 e o Ofício nº 80/2020/DVCPC/CGPCONT/SGFT/SE, da Divisão de Controle e Documentação de Prestação de Contas, de 6/8/2020.
Por meio da referida nota técnica (peça 102, p. 5-8) , os técnicos responsáveis, incialmente, destacaram: (i) as inúmeras tentativas de contatar os responsáveis, seja por telefone, por e-mail e pelos Correios, sempre considerando os dados cadastrados pelos mesmos junto ao órgão, resultando na publicação de Edital de Notificação no DOU nº 133, de 12/7/2018; e (ii) a obrigatoriedade de os proponentes manterem seus dados devidamente atualizados junto ao órgão, com a apresentação de informações tempestivas, e com o acompanhamento da tramitação da proposta e do projeto no Salic.
Posto isso, argumentaram que não há não há qualquer prova ou documento capaz de corroborar a entrega da prestação de contas final.
Por fim, quanto aos documentos apresentados a título de prestação de contas, foi afirmado que 'todos os anexos são pertinentes à análise financeira do projeto, não tendo sido enviado nenhum documento capaz de comprovar a execução do objeto, nem tampouco de seus objetivos - medidas de acessibilidade, de democratização e ampliação do acesso, cumprimento do plano de distribuição e de divulgação. Portanto, à luz da legislação em vigor, conclui-se que a decisão de reprovação das contas deste projeto deverá ser ratificada e a Prestação de Contas considerada, por esta área técnica, como REPROVADA'.
Já no âmbito do Ofício nº 80/2020/DVCPC/CGPCONT/SGFT/SE, da Divisão de Controle e Documentação de Prestação de Contas, foi destacado que a análise financeira da prestação de contas não foi realizada pela Secretaria de Gestão de Fundos e Transferências (SGFT) , uma vez que seria dispensada tal análise no caso de reprovação decorrente da análise do objeto (§3º, art. 50 da Instrução Normativa 2, de 2019) .  
Ou seja, a prestação de contas foi reprovada pelo órgão concedente por não apresentar qualquer elemento comprobatório da efetiva execução física do projeto, fato esse inconteste, não havendo elementos nos autos que infirme tal constatação.
No tocante à execução financeira, a despeito da concessão de prazo por este Tribunal aos responsáveis para apresentação da documentação complementar aos relatórios financeiros apresentados (peça 80) , qual seja, recibos, notas fiscais, comprovantes de recolhimento dos impostos, dentre outros, que comprovariam, em conjunto com a documentação relativa à execução física, a regular utilização dos recursos públicos federais, nada foi acrescentado aos autos.
Desse modo, devem ser rejeitadas as alegações de defesa apresentadas pelo Grêmio Recreativo Musical Guapiense e pelo Sr. Carlos Alberto Rocha dos Santos, uma vez que a documentação apresentada não corresponde à prestação de contas prevista normativamente.
Quanto às razões de justificativas acostadas aos autos pelo Sr. Carlos Alberto Rocha dos Santos, também devem ser rejeitadas pois não trouxeram elementos mínimos para elidir a irregularidade pela omissão inicial, uma vez que não logrou comprovar a suposta entrega da prestação de contas ao então Ministério da Cultura (peça 76, p.1) .
Desse modo, não há elementos para que se possa efetivamente aferir e reconhecer a ocorrência de boa-fé na conduta dos responsáveis, podendo este Tribunal, desde logo, proferir o julgamento de mérito pela irregularidade das contas, conforme os termos dos §§ 2º e 6º do art. 202 do Regimento Interno do TCU. (Acórdãos 2.064/2011-TCU-1ª Câmara (relator: Ubiratan Aguiar) , 6.182/2011-TCU-1ª Câmara (relator: Weber de Oliveira) , 4.072/2010-TCU-1ª Câmara (Relator: Valmir Campelo) , 1.189/2009-TCU-1ª Câmara (Relator: Marcos Bemquerer) , 731/2008-TCU-Plenário (Relator: Aroldo Cedraz) .
Assim, os responsáveis Grêmio Recreativo Musical Guapiense (CNPJ 27.771.617/0001-67) ; Carlos Alberto Mendes Pontes (CPF XXX.937.337-XX) e Carlos Alberto Rocha dos Santos (CPF XXX.746.197-XX) devem ter as suas contas serem julgadas irregulares, condenando-os solidariamente ao débito apurado, com aplicação da multa prevista no art. 57 da Lei 8.443/1992.
Por fim, com relação à citação realizada, fundada na 'não comprovação da boa e regular aplicação dos recursos federais repassados' (item 11) , que seria diferente daquela que agora se apresenta como a causa do dano apurado (ausência de documentos capazes de comprovar a execução do projeto) , não há necessidade de realização de nova citação dos responsáveis, conforme enunciado abaixo transcrito, extraído do Acórdão 2050/2016-TCU-Segunda Câmara, relatado pelo Min. Marcos Bemquerer Costa:
	Nos casos em que o responsável tenha sido citado por omissão no dever de prestar contas e venha a apresentar a reclamada prestação de contas, mas na análise das alegações de defesa sejam constatadas irregularidades que caracterizam dano ao erário, não é necessária a renovação da citação se: i) no ofício citatório estiver expressamente consignado que o débito decorre da não comprovação da boa e regular aplicação dos recursos geridos; e ii) o valor do dano apurado ao final não seja superior àquele que constou da citação.
Prescrição da Pretensão Punitiva
Vale ressaltar que a pretensão punitiva do TCU, conforme Acórdão 1441/2016-TCU-Plenário, Relator: Benjamin Zymler, que uniformizou a jurisprudência acerca dessa questão, subordina-se ao prazo geral de prescrição indicado no art. 205 do Código Civil, que é de dez anos, contado da data de ocorrência da irregularidade sancionada, nos termos do art. 189 do Código Civil, sendo este prazo interrompido pelo ato que ordenar a citação, a audiência ou a oitiva dos responsáveis.
No caso em exame, não ocorreu a prescrição, uma vez que as irregularidades sancionadas ocorreram em 5/11/2012, data do último pagamento irregular ocorrido na gestão do Sr. Carlos Alberto Mendes Pontes (presidente no período de 7/9/2004 a 14/01/2013) , e em 30/1/2015, data limite para a prestação de contas em relação aos demais responsáveis, e o ato de ordenação da citação ocorreu em 29/03/2019 (peça 66) .
Cumulatividade de multas 
Quanto à possibilidade de aplicação cumulativa das multas dos arts. 57 e 58, inciso I, da Lei 8.443/1992, ainda que seja adequada a realização de citação e audiência do responsável, por força do disposto no art. 209, §4º, do Regimento Interno do TCU, o Tribunal reconhece que existe relação de subordinação entre as condutas de 'não comprovação da aplicação dos recursos' e de 'omissão na prestação de contas', sendo a primeira consequência da segunda, o que enseja, na verificação das duas irregularidades, a aplicação da multa do art. 57, com o afastamento da multa do art. 58, inciso I, em atenção ao princípio da absorção (Acórdão 9579/2015-TCU-Segunda Câmara, Relator Ministro Vital do Rêgo; Acórdão 2469/2019-TCU-Primeira Câmara, Relator Ministro Augusto Sherman) .
Conforme leciona Cezar Bitencourt (Tratado de Direito Penal: parte geral - 8ª Edição - São Paulo: Saraiva, 2003. Pg. 565) , na absorção, ' (...) a pena do delito mais grave absorve a pena do delito menos grave, que deve ser desprezada'. No caso concreto, a 'omissão no dever de prestar contas', embora seja uma irregularidade autônoma, funciona como fase ou meio para a consecução da 'não comprovação da aplicação dos recursos', havendo clara relação de interdependência entre essas condutas. Dessa forma, recaindo as duas ocorrências num mesmo gestor, deve prevalecer a pena do delito mais grave, qual seja, a multa do art. 57, da Lei 8.443/1992.
Cumpre observar, ainda, que a conduta dos responsáveis, consistente nas irregularidades 'não comprovação da boa e regular aplicação dos recursos federais repassados em face da omissão no dever de prestar contas' e 'não cumprimento do prazo para apresentação de prestação de contas pelo gestor dos recursos', configura violação não só às regras legais, mas também aos princípios basilares da administração pública, eis que, em última análise, ocorre o comprometimento da necessária satisfação à sociedade sobre o efetivo emprego dos recursos públicos postos à disposição da municipalidade, por força do instrumento de repasse em questão. Nesses casos, em que fica evidente a falta de transparência e lisura, não há como afastar as suspeitas sempre presentes de que a totalidade dos recursos públicos federais, transferida ao município, tenha sido integralmente desviada, em prol de gestor ímprobo, ou de pessoas por ele determinadas, a revelar grave inobservância de dever de cuidado no trato com a coisa pública, isto é, ato praticado com culpa grave, pois, na espécie, a conduta do responsável se distancia daquela que seria esperada de um administrador público minimante diligente, num claro exemplo de erro grosseiro a que alude o art. 28 do Decreto-lei 4.657/1942 (Lei de Introdução às Normas do Direito Brasileiro) , incluído pela Lei 13.655/2018 (Acórdão 1689/2019-TCU-Plenário, Relator: Ministro AUGUSTO NARDES; Acórdão 2924/2018-TCU-Plenário, Relator: Ministro JOSÉ MUCIO MONTEIRO; Acórdão 2391/2018-TCU-Plenário, Relator: Ministro BENJAMIN ZYMLER) . 
CONCLUSÃO
Em face da análise promovida na seção 'Exame Técnico', verifica-se que os responsáveis Grêmio Recreativo Musical Guapiense (CNPJ 27.771.617/0001-67) e Carlos Alberto Rocha dos Santos (CPF XXX.746.197-XX) não lograram comprovar, por meio de suas alegações de defesa, a boa e regular aplicação dos recursos captados, enquanto o Sr. Carlos Alberto Mendes Pontes (CPF XXX.937.337-XX) , também instado a se manifestar, optou pelo silêncio, configurando a revelia, nos termos do §3º, do art. 12, da Lei 8.443/1992. Ademais, inexistem nos autos elementos que demonstrem a boa-fé dos responsáveis ou a ocorrência de outras excludentes de culpabilidade.
Vale ressaltar que a jurisprudência pacífica nesta Corte é no sentido da imprescritibilidade das ações de ressarcimento ao erário (Súmula TCU 282) . Dessa forma, identificado dano ao erário, devese instaurar e julgar o processo de tomada de contas especial para responsabilizar seus agentes causadores, respeitando o direito ao contraditório e à ampla defesa, independentemente de quando ocorreram os atos impugnados.
Verifica-se também que não houve a prescrição da pretensão punitiva, conforme análise já realizada.
Tendo em vista que não constam dos autos elementos que permitam reconhecer a boa-fé dos responsáveis, sugere-se que as suas contas sejam julgadas irregulares, nos termos do art. 202, § 6º, do Regimento Interno do TCU, com a imputação do débito atualizado monetariamente e acrescido de juros de mora, nos termos do art. 202, §1º do Regimento Interno do TCU, descontado o valor eventualmente recolhido, com a aplicação da multa prevista no art. 57 da Lei 8.443/1992.
Por fim, como não houve elementos que pudessem modificar o entendimento acerca das irregularidades em apuração, mantém-se a matriz de responsabilização presente na peça 64, p.9.
PROPOSTA DE ENCAMINHAMENTO
Diante do exposto, submetemos os autos à consideração superior, propondo ao Tribunal:
considerar revel o responsável Carlos Alberto Mendes Pontes (CPF XXX.937.337-XX) para todos os efeitos, dando-se prosseguimento ao processo, com fulcro no art. 12, § 3º, da Lei 8.443/1992; 
rejeitar as alegações de defesa apresentadas pelo Grêmio Recreativo Musical Guapiense (CNPJ 27.771.617/0001-67 e Carlos Alberto Rocha dos Santos (CPF XXX.746.197-XX) 
julgar irregulares, nos termos dos arts. 1º, inciso I, 16, inciso III, alíneas a e c, da Lei 8.443/1992, c/c os arts. 19 e 23, inciso III, da mesma Lei, as contas dos responsáveis Grêmio Recreativo Musical Guapiense (CNPJ 27.771.617/0001-67) , Carlos Alberto Mendes Pontes (CPF XXX.937.337-XX) e Carlos Alberto Rocha dos Santos (CPF XXX.746.197-XX) , condenando-os solidariamente ao pagamento da importância a seguir especificada, atualizada monetariamente e acrescida dos juros de mora, calculada a partir da data discriminada até a data da efetiva quitação do débito, fixando-lhes o prazo de quinze dias, para que comprovem, perante o Tribunal, o recolhimento da referida quantia aos cofres do Fundo Nacional de Cultura, nos termos do art. 23, inciso III, alínea 'a', da citada lei, c/c o art. 214, inciso III, alínea 'a', do Regimento Interno do TCU.  
	Débito relacionado ao responsável Carlos Alberto Mendes Pontes (CPF XXX.937.337-XX) , presidente no período de 7/9/2004 a 14/01/2013, em solidariedade com o Grêmio Recreativo Musical Guapiense (CNPJ 27.771.617/0001-67) :
	Data de ocorrência
	Valor histórico (R$) 
	Débito/Crédito

	30/10/2012
	7.835,00
	Débito

	5/11/2012
	8.725,25
	Débito

Valor atualizado até 6/4/2021 (sem juros) : R$ 26.283,07 
	Débito relacionado ao responsável Carlos Alberto Rocha dos Santos (CPF XXX.746.197-XX) -72) , presidente a partir de 15/01/2013, em solidariedade com o Grêmio Recreativo Musical Guapiense (CNPJ 27.771.617/0001-67) :
	Data de ocorrência
	Valor histórico (R$) 
	Débito/Crédito

	15/1/2013
	28.543,05
	Débito

	15/1/2013
	47.268,30
	Débito

	15/1/2013
	33.524,40
	Débito

	30/1/2013
	16.500,00
	Débito

	11/10/2013
	15.000,00
	Débito

	11/11/2013
	15.000,00
	Débito

	10/12/2013
	15.000,00
	Débito

	21/7/2014
	23.637,50
	Débito

	29/9/2014
	20.000,00
	Débito

	30/10/2014
	20.000,00
	Débito

	29/12/2014
	20.000,00
	Débito

	24/3/2015
	6.019,76
	Crédito

Valor atualizado até 06/4/2021 (sem juros) : R$ 373.573,38
aplicar individualmente aos responsáveis Grêmio Recreativo Musical Guapiense (CNPJ 27.771.617/0001-67) , Carlos Alberto Mendes Pontes (CPF XXX.937.337-XX) e Carlos Alberto Rocha dos Santos (CPF XXX.746.197-XX) a multa prevista no art. 57 da Lei 8.443/1992 c/c o art. 267 do Regimento Interno do TCU, fixando-lhes o prazo de quinze dias, a contar da notificação, para que comprovem, perante o Tribunal (art. 214, III, alínea 'a', do Regimento Interno do TCU) , o recolhimento da dívida aos cofres do Tesouro Nacional, atualizada monetariamente desde a data do acórdão que vier a ser proferido por este Tribunal até a do efetivo recolhimento, se pagas após o vencimento, na forma da legislação em vigor;
autorizar, desde logo, a cobrança judicial das dívidas, caso não atendidas a notificação, na forma do disposto no art. 28, inciso II, da Lei 8.443/1992;
autorizar também, desde logo, se requerido, com fundamento no art. 26, da Lei 8.443, de 1992, c/c o art. 217, §§ 1º e 2º do Regimento Interno do TCU, o parcelamento da (s) dívida (s) em até 36 parcelas, incidindo, sobre cada parcela, corrigida monetariamente, os correspondentes acréscimos legais, fixando-lhes o prazo de quinze dias, a contar do recebimento das notificações, para que comprovem, perante o Tribunal, o recolhimento da primeira parcela, e de trinta dias, a contar da parcela anterior, para comprovar os recolhimentos das demais parcelas, devendo incidir, sobre cada valor mensal, atualizado monetariamente, os juros de mora devidos, no caso do débito, na forma prevista na legislação em vigor, alertando os responsáveis de que a falta de comprovação do recolhimento de qualquer parcela importará o vencimento antecipado do saldo devedor, nos termos do § 2º do art. 217 do Regimento Interno deste Tribunal; 
esclarecer ao responsável Carlos Alberto Rocha dos Santos (CPF XXX.746.197-XX) que, caso se demonstre, por via recursal, a correta aplicação dos recursos, mas não se justifique a omissão da prestação de contas, o débito poderá ser afastado, mas permanecerá a irregularidade das contas, dando-se ensejo à aplicação da multa prevista no art. 58, inciso I, da Lei 8.443/1992;
enviar cópia do Acórdão a ser prolatado à Procuradoria da República no Estado do RJ, nos termos do § 3º do art. 16 da Lei 8.443/1992, c/c o § 7º do art. 209 do Regimento Interno do TCU, para adoção das medidas cabíveis; e
enviar cópia do Acórdão que vier a ser proferido ao Agência Nacional do Cinema e aos responsáveis, para ciência;
informar à Procuradoria da República no Estado do RJ, à Secretaria Especial de Cultura e aos responsáveis que a presente deliberação, acompanhada do Relatório e do Voto que a fundamenta, está disponível para a consulta no endereço www.tcu.gov.br/acordaos, além de esclarecer que, caso requerido, o TCU poderá fornecer sem custos as correspondentes cópias, de forma impressa; e
informar à Procuradoria da República no Estado do RJ que, nos termos do parágrafo único do art. 62 da Resolução TCU 259/2014, os procuradores e membros do Ministério Público credenciados nesta Corte podem acessar os presentes autos de forma eletrônica e automática, ressalvados apenas os casos de eventuais peças classificadas como sigilosas, as quais requerem solicitação formal."
2.	O Ministério Público junto ao TCU anuiu às conclusões, mas registrou, nos termos a seguir transcritos, pontuais ajustes no débito imputado e no nome dos responsáveis indicados pela unidade instrutiva (peça 116) :
"O Ministério Público de Contas manifesta-se, no essencial, de acordo com a proposta de encaminhamento elaborada pela SecexTCE (peças 113 a 115) , no sentido de que sejam julgadas irregulares as contas do Grêmio Recreativo Musical Guapiense , de Carlos Roberto Mendes Pontes (presidente da entidade de 7/9/2004 a 14/1/2013) e Carlos Roberto Rocha dos Santos (presidente da entidade de 15/1/2013 até a atualidade) , com fulcro no art. 16, III, "a" e "c", da Lei 8.443/1992, com a condenação dos responsáveis em débito e a aplicação individual da multa prevista no art. 57 da Lei 8.443/1992. 
Cumpre, porém, fazer um pequeno reparo no débito atribuído solidariamente ao Grêmio Recreativo Musical Guapiense e a Carlos Roberto Mendes Pontes, pois os extratos bancários à peça 36 comprovam que as despesas executadas no período de gestão do ex-presidente totalizam R$ 16.208,50, conforme lançamentos resumidos na tabela abaixo:
	Lançamento
	Data
	Valor (R$) 

	Cheque
	20/12/2012
	22,31

	Cheque
	20/12/2012
	65,41

	Cheque
	20/12/2012
	69,64

	Cheque compensado
	20/12/2012
	2.600,00

	Cheque
	20/12/2012
	1.000,00

	Cheque
	20/12/2012
	1.040,00

	Cheque
	20/12/2012
	131,14

	Cheque compensado
	20/12/2012
	6.400,00

	Cheque compensado
	21/12/2012
	1.520,00

	Cheque compensado
	21/12/2012
	1.200,00

	Cheque
	21/12/2012
	1.200,00

	Cheque compensado
	24/12/2012
	960,00

	TOTAL
	16.208,50

Portanto, o débito de responsabilidade do ex-presidente da entidade proponente deve ser reduzido de R$ 16.560,25, para R$ 16.208,50. Apesar dessa redução, o débito de responsabilidade do atual presidente não poderá ser aumentado, pois a condenação não pode superar o valor constante da citação (peça 74) . 
Outro ajuste a ser feito na proposta de encaminhamento diz respeito aos nomes dos gestores, uma vez que, na proposta, constaram os nomes Carlos Alberto Mendes Pontes e Carlos Alberto Rocha dos Santos, quando os nomes corretos são Carlos Roberto Mendes Pontes e Carlos Roberto Rocha dos Santos."
	É o relatório.

não há.

Procurador Júlio Marcelo de Oliveira.

TOMADA DE CONTAS ESPECIAL. RECURSOS CAPTADOS NO ÂMBITO DO PRONAC. OMISSÃO NA PRESTAÇÃO DE CONTAS. REVELIA DE UM DOS RESPONSÁVEIS. AUSÊNCIA DE ELEMENTOS QUE COMPROVEM A EXECUÇÃO DO OBJETO FINANCIADO. CONTAS IRREGULARES, DÉBITO E MULTA. 1. Nos termos do artigo 12, § 3º, da Lei nº 8.443/92, o responsável que não atender à citação ou audiência será considerado revel pelo Tribunal, para todos os efeitos, dando-se prosseguimento ao processo. 2. A ausência de comprovação da regular aplicação dos recursos por parte do responsável enseja o julgamento pela irregularidade das contas, com condenação em débito e aplicação de pena de multa (artigos 16, inciso III, alíneas "a" e "c", 19 e 57 da LOTCU).

TOMADA DE CONTAS ESPECIAL (TCE)

Secretaria de Controle Externo de Tomada de Contas Especial (SecexTCE).

Esta tomada de contas especial foi instaurada pelo então Ministério da Cultura (MinC) , atual Secretaria Especial da Cultura, em desfavor do Grêmio Recreativo Musical Guapiense, de Carlos Roberto Mendes Pontes e de Carlos Roberto Rocha dos Santos, em virtude da omissão no dever de prestar contas dos recursos captados por meio do projeto cultural Pronac 12-3073, cujo objetivo era realizar palestras (aulas/apresentações/oficinas) gratuitas sobre educação e cultura, além de visitas a escolas de música, de maneira a incentivar a formação cultural de pessoas do município de Guapimirim/RJ e adjacências, alcançando um público indireto de três mil pessoas.
O projeto foi aprovado em 27/6/2012 e a proponente captou recursos totais de R$ 271.033,50, entre outubro de 2012 e dezembro de 2014. Em 7/11/2017, diante da omissão da instituição favorecida em apresentar a prestação de contas, o antigo Ministério da Cultura concluiu pela instauração da tomada de contas especial.
Os responsáveis, notificados pelo órgão repassador, permaneceram silentes. No âmbito desta Corte de Contas, a despeito de todos terem sido regularmente citados, apenas Carlos Roberto Rocha dos Santos, presidente do Grêmio Recreativo Musical Guapiense a partir de 15/01/2013, apresentou alegações de defesa associadas à sua responsabilização e à da entidade que presidia. Argumentou ter apresentado as contas no momento próprio, trouxe aos autos documentos supostamente relacionados à prestação de contas e solicitou prorrogação de prazo para completar o conjunto probatório. Quanto a Carlos Roberto Mendes Pontes, dirigente da instituição no período de 7/9/2004 a 14/01/2013, resta caracterizada a revelia, nos termos do artigo 12, § 3º, da Lei nº 8.443/1992, dando-se prosseguimento ao processo.
A documentação trazida por Carlos Roberto Rocha dos Santos foi submetida à reanálise da Secretaria Especial de Cultura, a partir de despacho da Ministra Ana Arraes, que me antecedeu na relatoria deste processo. Na mesma oportunidade, Sua Excelência requereu ao órgão repassador manifestação quanto ao alegado envio tempestivo da prestação de contas pelo referido dirigente do Grêmio Recreativo Musical Guapiense.
A Secretaria Especial de Cultura, em seu reexame, afirmou não ter recebido a prestação de contas no tempo devido e, quanto à documentação trazida pelo dirigente da instituição beneficiada, concluiu que "todos os anexos são pertinentes à análise financeira do projeto, não tendo sido enviado nenhum documento capaz de comprovar a execução do objeto, nem tampouco de seus objetivos - medidas de acessibilidade, de democratização e ampliação do acesso, cumprimento do plano de distribuição e de divulgação. Portanto, à luz da legislação em vigor, conclui-se que a decisão de reprovação das contas deste projeto deverá ser ratificada e a Prestação de Contas considerada, por esta área técnica, como REPROVADA".
Tal manifestação deu ensejo a nova citação do Grêmio Recreativo Musical Guapiense e de Carlos Roberto Rocha dos Santos, que permaneceram silentes. Aliás, nem mesmo apresentaram a documentação adicional a que aludiu Carlos Roberto Rocha dos Santos em suas alegações de defesa iniciais.
Não há, portanto, qualquer elemento probatório que ateste a execução do objeto financiado com recursos públicos e tampouco que demonstre a regularidade financeira das despesas. Os parcos elementos trazidos consubstanciam, essencialmente, relações declaratórias, dissociadas de qualquer evidência que lhes dê concretude.
Segundo determinam a Constituição Federal e legislação correlata, bem como a pacífica jurisprudência do TCU e do STF, ao gestor incumbe provar a boa e regular aplicação do dinheiro público recebido. As normas a seguir transcritas fundamentam essa compreensão:
Constituição Federal de 1988:
"Art. 70. 
Parágrafo único. Prestará contas qualquer pessoa física ou jurídica, pública ou privada, que utilize, arrecade, guarde, gerencie ou administre dinheiros, bens e valores públicos ou pelos quais a União responda, ou que, em nome desta, assuma obrigações de natureza pecuniária."
Decreto-lei n. 200/1967:
"Art. 93. Quem quer que utilize dinheiros públicos terá de justificar seu bom e regular emprego na conformidade das leis, regulamentos e normas emanadas das autoridades administrativas competentes."
Decreto n. 93.872/1986:
"Art. 66. Quem quer que receba recursos da União ou das entidades a ela vinculadas, direta ou indiretamente, inclusive mediante acordo, ajuste ou convênio, para realizar pesquisas, desenvolver projetos, estudos, campanhas e obras sociais ou para qualquer outro fim, deverá comprovar o seu bom e regular emprego, bem como os resultados alcançados."
Portanto, compete ao gestor comprovar a boa e regular aplicação dos recursos públicos, sendo seu o ônus da prova. Cabe-lhe, dessa forma, apresentar, a tempo e a hora, em boa ordem, toda a documentação comprobatória da aplicação do dinheiro que lhe foi confiado, sendo certo, de outro lado, que tal comprovação deve ser feita mediante o estabelecimento do nexo entre o desembolso dos recursos federais recebidos/captados e os comprovantes relacionados às despesas realizadas no objeto do ajuste.
O processo de tomada de contas especial, tendo em vista a sua natureza jurídica e a sua finalidade de avaliar a correta aplicação de recursos públicos por parte daquele que o geriu, é um processo eminentemente documental, cabendo ao gestor apresentar os documentos exigidos pela lei para comprovar a correta aplicação dos recursos recebidos. Há, assim, a necessidade de se estabelecer um liame entre a saída dos recursos da conta específica do convênio com as notas fiscais emitidas na aquisição de produtos e/ou serviços relacionados ao objeto do ajuste.
No presente caso, a omissão inicial dos responsáveis em prestar contas e a subsistente ausência de qualquer elemento de defesa que lhes possa ser aproveitado impede o estabelecimento do nexo entre os recursos públicos captados e as despesas efetuadas na consecução do ajuste, impondo-se, em consequência, o julgamento pela irregularidade das contas e a condenação em débito pela totalidade dos recursos federais repassados, nos termos do art. 16, inciso III, alíneas "a" e "c", e art. 19 da Lei 8.443/1992.
Por fim, tendo em vista a reprovabilidade da conduta dos responsáveis, que deixaram de demonstrar a regular aplicação dos recursos públicos federais, infringindo dever legal e constitucional, devem ser aplicadas multas individuais fundamentadas no artigo 57 da Lei 8.443/1992, as quais fixo em R$ 40 mil a Grêmio Recreativo Musical Guapiense e a Carlos Roberto Rocha dos Santos, e R$ 5 mil a Carlos Roberto Mendes Pontes.
Ante o exposto, acolho as conclusões da Secretaria de Controle Externo de Tomada de Contas Especial, com os pontuais ajustes sugeridos pelo Ministério Público junto ao TCU e detalhados no relatório, e VOTO no sentido de que o Tribunal adote o Acórdão que ora submeto à deliberação deste Colegiado.
TCU, Sala das Sessões, em 11 de maio de 2021.
	
JORGE OLIVEIRA 
Relator